【裁判字號】    88,上易,2482
【裁判日期】    890331
【裁判案由】    詐欺
【裁判全文】
臺灣高等法院臺中分院刑事判決              八十八年度上易字第二四八二號
    上  訴  人  臺灣臺中地方法院檢察署檢察官
    被      告  乙○○
    選任辯護人  黃嘉明律師
右上訴人因被告詐欺案件，不服台灣台中地方法院八十八年度易字第一七三九號中華
民國八十八年八月十七日第一審判決（起訴案號：台灣台中地方法院檢察署八十七年
度偵字第二三五六六號），提起上訴，本院判決如左：
    主      文
上訴駁回。
    理      由
一、本案經本院審理結果，認第一審判決以被告乙○○被訴之犯罪不能證明，予以諭
    知無罪，並無不當，應予維持，並引用第一審判決書記載之理由及證據（如附件
    ）。
二、證人即代被告辦理等件申請程序之簡國福於偵查中稱：「切結書人之姓名是我幫
    他寫的，印章是被告交給我，至他自己蓋或找他我幫他蓋我忘記了，承購之切結
    書情形亦同上，我當時有跟他解釋切結書上之內容」、「（幫被告承辦承租，承
    購案件，是否有說明申請之內容）我非專業及辦理人員，但我依據申請書上相關
    規定告知被告，我有告知被告若共有的話要共同申請」；於原審審理時稱：「（
    乙○○除了交給你印章及證件外，其餘均由你代辦？）根據承租及承購所需資料
    ，我就代為填寫申請表格」、「（切結書是否國有財產局所供應的固定格式？）
    是的，每個人都可以去拿」、「（你當初辦理申請案時，是否知道須共有人全體
    申請才可？）我不知道，但申請書背面應繳證件一覽表第十一條中有記載」、「
    （你是否告訴乙○○若房屋為共有，須要共有人一起申請？）在辦承租其地時，
    申請書上並設有說明需附共有使用者之協議書，所以我沒有告訴他」、「（你於
    偵訊時說你有告知被告若共有的話須共有人共同申請－告以要旨）我告知的部分
    只限於申請時需要資料的部分，若不需要我就不會講。承購時也不需繳共有人之
    切結書。  呈空白申請書一份」（原審卷第八二頁、八三頁）各等語。查證人簡
    田福於偵查及原審一再結證稱，伊代被告辦理本件承租、承購國有土地，係依照
    申請書上相關規定告知被告，而卷對「承租國有非公用不動產申請書」、「承購
    國有非公用不動產申請書」背面所載「申租國有非公用不動產申請人應繳證件一
    覽表」、「申請承購國有不動產應繳證件一覽表」，就申租「基地」、申購「租
    用基地」，均不須附繳共有人之協議書。足證簡國福於原審之證言與事實相符，
    堪以採信。又被告為本件磚土造房屋之公同共有人，就之有所有權，故被告於承
    租、承購本件土地時，在「國財局」所印製格式及文字之切結書簽名切結「該房
    屋所有權確係本人所有」等情，亦無刻意隱瞞，而有何施用詐術可言。
三、公訴人上訴意旨執證人簡國福在偵查中之證言，據以推論簡國福於原審之供述為
    事後護被告之詞，而指摘原審判決不當，經核非有理由，應駁回其上訴。
據上論斷，應依刑事訴訟法第三百六十八條、第三百七十三條，判決如主文。
本案經檢察官甲○○到庭執行職務。
中      華      民      國    八十九     年      三       月   三十一   日
                                  臺灣高等法院臺中分院刑事第四庭
                                        審判長法  官  洪  耀  宗
                                              法  官  朱      樑
                                              法  官  胡  國  棟
右正本證明與原本無異。
不得上訴。
    書記官  吳  麗  慧
中      華      民      國    八十九     年      四       月     五     日
                                                                        Ｆ
臺灣臺中地方法院刑事判決                        八十八年度易字第一七三九號
    公  訴  人  台灣台中地方法院檢察署檢察官
    被      告  乙○○    男  六十一歲（民國○○○年○月○○日生）
                          住台中縣神岡鄉○○路七二四號
                          身分證統一編號：Ｌ一一六一七七號
    選任辯護人  黃嘉明律師
右列被告因詐欺案件，經檢察官提起公訴（八十七年度偵字第二三五六六號），本院
判決如左：
    主  文
乙○○無罪。
    理  由
一、公訴意旨略以：被告乙○○明知坐落台中縣神岡鄉○○段三三三之八號（重測後
    為福隆段五八三號）國有土地上門牌台中縣神岡鄉○○路七一六號之磚土造房屋
    ，係其與乃兄張錫勳因繼承而公同共有，及依法承租、承購該房屋所坐落之國有
    基地，須由房屋共有人共同申請等情，竟仍基於意圖為自己不法利益之概括犯意
    ，連續刻意隱瞞該房屋係其與張錫勳共有之事實，先於民國八十一年七月三日，
    出具前揭房屋確為其所有之切結書一紙，單獨委託不知情之代書簡國福向管理者
    財政部國有財產局台灣中區辦事處（下稱國財局），申請承租該國有基地之事宜
    ，承辦人員陳慶梅因陷於錯誤信以為真，乃於八十一年八月七日與之訂立該基地
    之租賃契約；被告續於八十一年九月一日，再出具同樣之切結書一份，使簡國福
    代為向國財局申請承購該基地，承辦人員林福明亦陷於錯誤信以為真，而於八十
    一年十二月二十八日與之訂立該基地之讓售契約，並於八十二年二月四日移轉登
    記為其所有，被告因此而取得承租、承購該基地之財產上不法利益。因認其涉犯
    刑法連續詐欺得利之罪嫌云云。
二、按犯罪事實應依證據認定之，無證據不得推定其犯罪事實，又不能證明被告犯罪
    者，應諭知無罪之判決。刑事訴訟法第一百五十四條、第三百零一條第一項分別
    定有明文。另刑法第三百三十九條第二項詐欺得利罪之成立，係以行為人意圖為
    自己或第三人不法之利益，以詐術得財產上不法之利益或使第三人得之者為要件
    。本件公訴人認被告涉犯詐欺得利之罪嫌，無非係以被告明知前揭房屋為其與張
    錫勳所共有，卻單獨以其名義申請承租、承購，並於切結書記載該房屋係其所有
    （未載明共有）為其依據。然訊據被告乙○○，固坦承單獨向國財局承租、承購
    該基地，及事前並未知會張錫勳之事實，惟否認施用詐術取得財產上不法之利益
    ，辯稱：該房屋雖係伊與張錫勳所共有，惟張錫勳於五十五年間即遷出老家，該
    屋便全為伊在使用，伊並於該屋旁加建鐵皮棚屋一間，嗣因聽聞可向國財局承租
    、承購基地，乃委託代書簡國福辦理，伊國校未畢業，不知申請之條件及所應繳
    交之證件，一切全憑代書之吩咐等語。
三、經查，國有非公用不動產租賃作業程序第十一條雖規定「國有基地出租，以地上
    房屋所有權人為對象，如房屋為共有者，以共有人共同承租為原則，但經共有人
    協議個別承租者，得准予依協議分戶承租」，然第四條僅規定「原無租賃關係者
    ，應填具申請書，檢附身分證明文件、登記簿謄本，並視租賃標的檢附左列證明
    文件：(二)租用基地：1.地籍圖謄本。2.都市計劃使用分區證明。3.該地上房屋係
    在國有財產法施行前建築之證明文件。4.地上房屋所有權證件（以下證件任繳一
    種）：(1)建築改良物所有權狀影本或建物登記簿謄本。(2)當地鄉鎮市區公所監證
    之所有權移轉契約書影印本。(3)經法院公證之所有權移轉契約影印本。(4)經法院
    認證之切結書。(5)附有本人印鑑證明之切結書（按被告所檢附者為此款）。」，
    並未規定房屋若共有時於書立證明所有權之切結書時必須加以標明，此有該作業
    程序規定資料附卷可稽；又被告兩次所立之切結書，完全係由簡國福以國財局所
    印就之標準格式加以填寫，此經簡國福於偵、審中陳明在卷，並有該二份切結書
    存卷足參，而觀諸該二份切結書，除了基地坐落段號、其上房屋門牌號必須填寫
    外，其他均為固定內容，亦即切結書上所載之「所有權確係本人所有，如有虛偽
    自願負法律責任」等字，係該格式固有之字串；再簡國福稱「申請承租基地根本
    不需要共有人之協議書，承租房屋才需要，所以我沒有告訴被告需要共有人之協
    議書，我告知的是限於申請時需要資料的部分，若不需要的我就不會跟他講，〈
    並提出空白申請書一份〉」（本院八十八年八月十七日審判筆錄），而依該申請
    書背面之說明，申租基地時，勿須附繳共有人之協議書，此與八十一年七月三日
    被告申請承租該基地之申請書上所載附繳之證件中，並未含共有人之切結書相符
    ；另被告於切結書上所主張坐落該國有基地之房屋，除了其與張錫勳共有之磚土
    造屋外，尚包括其加建之鐵皮棚屋，此經被告陳述明確，並有國財局八十二年八
    月十九日台財產中三字八二○一七六三三號函在卷可證，且張錫勳於五十五年三
    月三日即由老家遷出台中縣太平市○○路一六六巷十三號並於八十七年二月四日
    死亡，有戶籍謄本一份在卷可考，足徵該共有房屋於五十五年三月後應全由被告
    在使用無誤。今被告以國有基地上有其自建及實際上完全由伊在使用之房屋為由
    ，向國財局申請承租基地，所填寫之固定表格，又未載明房屋共有時申請應如何
    填寫並檢附資料，是以被告國民學校未畢業國語尚無法聽懂之能力（此有戶籍謄
    本在卷可憑並經本院審理時勘驗屬實），於承辦代書未告知下，如何能苛其了解
    房屋若共有時，必須與共有人共同申請或提出協議書單獨申請，況其申請後承辦
    人員負有實際審查之權利與義務（此經起訴書記載明確），若被告條件不符，理
    應由審查人員命其補正或駁回，焉能將國財局自身審查疏漏之責任歸諸係被告施
    用詐術所致。
四、次查，國有財產法第四十九條規定「非公用財產類不動產之出售，其已有租賃關
    係，難於招標比價者，得參照公定價格，讓售與直接使用人」，國有財產法施行
    細則第五十三條第二款又規定「本法第四十九條所稱直接使用人，係指左列承租
    人：二、租用建築基地，並已建有房屋或其他建築物之所有人」，今被告既為該
    基地之承租人，於承租之基地上復有其自建之鐵皮棚屋及實際上係其在使用之共
    有磚土造屋，其依首揭法令規定申請承購，並無何不妥之處，況申請承購國有基
    地時，亦無須附繳房屋共同使用協議書，此有簡國福所提出之空白申請書背面說
    明足佐，且與八十一年九月一日被告申請承購該基地之申請書上所載附繳之證件
    中，並未含共有人之切結書亦相符。是被告於申購該基地，以固定表格簽立切結
    書，證明該屋係其所有，而未特別註明有部分係共有，實難責其有刻意隱瞞之犯
    意。因認被告所辯尚堪採信。本件應僅係固定格式申請書就申請承租、承購國有
    基地所應附之資料未載明確，及承辦人員於實際審查時未特別注意所致，應非出
    於被告不法利益之圖。此外，復查無任何積極證據足資證明被告有何公訴人所指
    之行為，依右揭條文規定，自應為被告無罪之諭知。
據上論斷，應依刑事訴訟法第三百零一條第一項，判決如主文。
中      華      民      國    八十八    年      八      月     十七     日
                                    臺灣台中地方法院刑事第三庭
                                          法  官   李  秋  娟
右正本證明與原本無異。
如不服本判決，應於判決送達後十日內向本院提出上訴狀，上訴於臺灣高等法院臺中
分院( 須附繕本 )。
                                          書記官
中      華      民      國    八十八     年      八     月     十七     日


司法院資訊處製作；財團法人民間司法改革基金會備份。
